【裁判字號】    99,台上,5860
【裁判日期】    990923
【裁判案由】    殺人未遂
【裁判全文】
最高法院刑事判決            九十九年度台上字第五八六０號
上  訴  人  台灣高等法院台南分院檢察署檢察官
上  訴  人
（被  告 ） 甲○○
            乙○○
上 列一 人
選任辯護人  李孟仁律師
            林怡靖律師
上  訴  人
（被  告）  戊○○  男民國○○年○月○○日生
                    身分證統一編號：Ｚ000000000
                    住台灣省台南市○區○○路1段597巷9號
                    居台灣省台南市○○區○○街159號
選任辯護人  彭大勇律師
            林士龍律師
被      告  丙○○  男民國○○年○○月○日生
                    身分證統一編號：Ｚ000000000
                    住台灣省台南縣仁德鄉○○路101巷51號
            丁○○  男民國○○年○○月○日生
                    身分證統一編號：Ｚ000000000
                    住台灣省台南市○○區○○路36巷45號
            己○○  男民國○○年○月○○日生
                    身分證統一編號：Ｚ000000000
                    住台灣省台南市○○區○○路4段122巷98
                    號
上列上訴人等因被告等殺人未遂案件，不服台灣高等法院台南分
院中華民國九十九年六月二日第二審更審判決（九十八年度上更
(一)字第二三０號，起訴案號：台灣台南地方法院檢察署九十年度
少連偵字第四九號），提起上訴，本院判決如下：
    主  文
原判決關於甲○○、乙○○、戊○○部分撤銷，發回台灣高等法
院台南分院。
其他上訴駁回。
    理  由
一、撤銷（甲○○、乙○○、戊○○）部分：
本件原判決認定上訴人甲○○、乙○○及戊○○有如其事實欄所
載之犯行，而撤銷第一審該部分之科刑判決，改判仍論處甲○○
、乙○○共同連續殺人未遂罪刑；戊○○共同殺人未遂罪刑。固
非無見。
惟查：(一)、審理事實之法院，對於被告有利及不利之證據，應一
律注意，詳為調查，綜合全案證據資料，本於經驗法則以定其取
捨，並將取捨證據及得心證之理由於判決內詳為說明。故有罪判
決書對於被告有利之證據，如不加採納，必須說明其不予採納之
理由，否則即有判決不備理由之違法。原判決認定甲○○、乙○
○及戊○○（下稱甲○○等）有所載對被害人辛○○、庚○○為
殺人未遂犯行，依理由之說明，係依憑卷附驗傷證明單、診斷證
明書、相關醫院函文等為其部分論據（見原判決第九頁三、第十
頁第一至四行）。惟稽以卷附行政院國軍退除役官兵輔導委員會
永康榮民醫院民國九十二年三月二十日永醫字第０九二０００一
０二四號函文記載：病患辛○○左下腹傷口只深及肌肉，未有其
他內臟器官損傷，經手術縫合，目前傷口癒合良好等旨（見第一
審卷(一)第九五頁）；行政院衛生署台南醫院九十二年三月二十四
日南醫歷字第０九二０００一四二九號函文載稱：病患庚○○之
傷勢無立即生命危險且未達重大不治或難治之程度而無恢復正常
功能之狀態等旨（同上卷第一０七頁）。如果均屬實，辛○○及
庚○○於送醫時之傷勢究有否達原判決認定經醫急救得宜始未發
生死亡結果之情形？前揭函文如何不足為甲○○等有利之證據？
與判斷渠等所辯無殺人犯意是否可採，非無關聯。乃原審未予詳
查，復未於理由內予以說明，逕採上揭文書認定辛○○等之傷勢
經急救得宜，始未生死亡結果，甲○○等人有致人於死之殺人犯
意，有判決不備理由及證據調查未盡之違法。(二)、被告以外之人
於審判中有刑事訴訟法第一百五十九條之三各款所列死亡、身心
障礙、滯留國外或所在不明等原因，致無法或拒絕陳述情形之一
，而經證明其先前於檢察事務官、司法警察（官）調查中所為陳
述「具有可信之特別情況」，且為證明犯罪事實之存否所「必要
」者，例外賦予證據能力。所謂「具有可信之特別情況」，係屬
「信用性」之證據能力要件，而非「憑信性」之證據證明力，法
院應經調查，依於審判外為陳述時之外部附隨環境或條件，除詢
問有無出於不正方法、陳述是否出於非任意性外，兼須就有無違
反法定障礙事由期間不得詢問及禁止夜間詢問之規定、詢問時是
否踐行告知義務、警詢筆錄所載與錄音或錄影內容是否相符等各
項為整體之考量，以判斷其先前之陳述，是否出於「真意」之信
用性獲得確切保障，並於判決理由內敘明其採用先前不一致之陳
述，如何具有較可信之特別情況，且就具體個案案情及相關卷證
判斷，為發現實質真實目的，除該項審判外之陳述外，已無從再
就同一供述者，取得與其上開審判外陳述之相同供述內容，或無
從以其他證據代替，確為證明犯罪存否所必要之理由，方為適法
。卷附證人即同案被告黃盈豪（經第一審通緝中）於警詢之陳述
，屬傳聞證據，原則上無證據能力，原判決理由徒以其於警詢之
陳述，未曾於偵訊及第一審時表示係遭不法取供，且所述與同案
被告林耀宗（經判處罪刑確定）所供關於乙○○之情形大致相符
，具有可信之特別情況，且為證明犯罪事實之存否所必要，應有
證據能力等旨（見原判決第七頁(三)）。所稱其所述與林耀宗供稱
情形大致相符，似係對其證言憑信性之判斷，為證據證明力範疇
，與其信用性之有無，係屬證據能力之判斷者不同。原判決並未
就上揭陳述當時之原因、過程等外在環境因素，就該審判外陳述
如何具有可信之特別情形，而足以擔保其信用性無虞，加以論斷
說明，且對於該審判外陳述如何係證明甲○○等本件犯罪事實存
否所必要之要件，亦未為任何說明，遽以上情認其審判外陳述應
具證據能力，而執為甲○○等犯罪之論據（見原判決第十一頁第
二、三行、第十三頁第九至十三行、第十六頁第十、十一行），
採證難認適法，併有理由不備之違誤。(三)、有罪判決書其認定事
實所憑之證據，須確實存在，就該卷宗內不難考見者，始克當之
，倘判決書內所記載之證據，與卷內筆錄或證物之內容不相適合
，則其判決之根據，實際上並不存在，自屬採證違法。原判決理
由引據證人庚○○於第一審九十六年八月十三日審理時證稱戊○
○與甲○○一起拿刀砍其及辛○○等語，為其論罪部分基礎（見
原判決第十七頁(三)(2)）。惟稽諸原判決所引該審判筆錄，庚○○
證稱：甲○○、戊○○、黃盈豪都有衝往伊住家方向，惟無法確
定他們全部的人均有動手，因為僅注意到第一個，其有看到他們
拿東西衝過來，但只能確定甲○○有持刀械追打伊，無法確定在
場者有無打辛○○（見第一審卷(七)第八二、八四、八六、八七頁
）。果若非虛，庚○○似證述甲○○有持刀追砍其之行為，原判
決依憑該證詞認定戊○○與甲○○同有持刀械追砍其與辛○○之
事實堪以認定，有採證與卷證資料不相適合之違法。甲○○等上
訴意旨指摘原判決該部分不當，非無理由，應認該部分仍有撤銷
發回之原因。原判決關於戊○○不另為無罪諭知部分，基於審判
不可分原則，併予發回。
二、駁回（丙○○、丁○○、己○○）部分：
按刑事訴訟法第三百七十七條規定，上訴於第三審法院，非以判
決違背法令為理由，不得為之。是提起第三審上訴，應以原判決
違背法令為理由，係屬法定要件。如果上訴理由書狀並未依據卷
內訴訟資料，具體指摘原判決不適用何種法則或如何適用不當，
或所指摘原判決違法情事，顯與法律規定得為第三審上訴理由之
違法情形，不相適合時，均應認其上訴為不合法律上之程式，予
以駁回。又檢察官就被告犯罪事實，應負舉證責任，並指出證明
之方法，為刑事訴訟法第一百六十一條所明定。因此，檢察官對
於起訴之犯罪事實，應負實質之舉證責任。倘其所提出之證據，
不足為被告有罪之積極證明，或其闡明之證明方法，無從說服法
院形成被告有罪之心證，基於無罪推定之原則，自應為被告無罪
之諭知。而認定犯罪事實所憑之證據，無論直接或間接證據，其
為訴訟上之證明，須於通常一般之人均不致有所懷疑，而得確信
其為真實之程度者，始得據為有罪之認定，倘其證明尚未達到此
一程度，而有合理之懷疑存在時，事實審法院復已就其心證上理
由予以闡述，敘明其如何無從為有罪之確信，因而為無罪之判決
，尚不得任意指為違法。本件原審經審理結果，認不能證明被告
丙○○、丁○○、己○○（下稱丙○○等）有起訴書所載殺人未
遂之犯罪，因而撤銷第一審該部分之科刑判決，改判諭知丙○○
等均無罪，已詳敘其取捨證據之結果及無從為有罪判決之心證理
由。從形式上觀察，無足以影響判決結果之違法情形存在。檢察
官上訴意旨略謂：依證人庚○○、同案被告乙○○、陳志宏、黃
建昌、楊浩成、己○○等人分別於警詢、第一審之證詞，丁○○
於警詢、第一審供承有與己○○共騎機車前往伍佰網際網路店及
台南市○○街一０五巷路口，足認丙○○等於案發當日確有與甲
○○、乙○○等人前往該二地點，己○○於後址並持類似警棍同
往且與丁○○有朝庚○○等人圍眾，原判決諭知丙○○等無罪，
顯有違經驗法則等語。惟查：原判決已敘明就其調查證據之結果
，丙○○等自始否認有公訴意旨所指殺人未遂犯行，而被害人之
供述或無從指認丙○○等有殺害其等之行為，或有誤認之情，而
同案被告乙○○、陳志宏、楊浩成於警詢或第一審關於不利於丙
○○或己○○之供述，或前後歧異或僅能證明丙○○有在伍佰網
際網路店現場，或無其他佐證足資擔保楊浩成供述之真確性，其
餘甲○○等多人之證詞均無法為相同之證詞，且無指認丙○○等
有殺害被害人之行為等證據資料，相互勾稽判斷，要無證據證明
丙○○等有被訴殺人未遂之理由稽詳，所為說明，從形式上觀察
，無悖於經驗法則與論理法則，尚難漫指為違法。檢察官上訴意
旨，對於原判決該部分究竟如何違背法令，非依卷內資料為具體
指摘，或徒憑臆測之詞，或就原審取捨證據職權之適法行使，及
判決內已明白論斷之事項，專憑己見為不同之評價，執以指摘原
判決該部分違法，難謂已符合首揭法定上訴要件，應認其上訴不
合法律上之程式，予以駁回。
據上論結，應依刑事訴訟法第三百九十五條前段、第三百九十七
條、第四百零一條，判決如主文。
中    華    民    國  九十九  年    九    月  二十三  日
                      最高法院刑事第十一庭
                          審判長法官  石  木  欽
                                法官  洪  佳  濱
                                法官  韓  金  秀
                                法官  段  景  榕
                                法官  周  煙  平
本件正本證明與原本無異
                                      書  記  官
中    華    民    國  九十九  年    九    月  二十八  日
                                                     M

司法院資訊處製作；財團法人民間司法改革基金會備份。
